---
title: "Ej181"
author: "Sergio Vargas"
date: "5/2/2021"
output: pdf_document
header-includes:
   - \usepackage{enumitem}
---



```{r setup, include=FALSE, echo=FALSE, message=FALSE, warning=FALSE}
library(readxl)
library(tseries)
library(cowplot)
#library(car)
library(tinytex)
library(ggplot2)
library(tidyverse)
library(lubridate)
library(reshape2)
library(gridExtra)

```

### Inciso c)

Grafique también la tasa de crecimiento, $\%\Delta a_{t}=(a_{t}-a_{t-1})/a_{t-1}$, de todas estas series.

```{r echo=FALSE, message=FALSE, warning=FALSE}
rm(list = ls())

series_3 <- read_excel("C:/Users/sergi/Downloads/Base_consumo_encadenada.xlsx")

Fecha <- seq(as.Date("1980/1/1"), as.Date("2019/3/28"), by = "quarter")


g1 <- data.frame(cbind(Fecha, series_3$dC))
                       #, series_3$dG, series_3$dI, series_3$dXN, series_3$dY))

g2 <- data.frame(cbind(Fecha, series_3$dG))

g3 <- data.frame(cbind(Fecha, series_3$dI))

g4 <- data.frame(cbind(Fecha, series_3$dXN))

g5 <- data.frame(cbind(Fecha, series_3$dY))

names(g1) = c("Periodo", "Consumo")
              #, "Gasto", "Inversión", "Exportaciones netas", "Producto")

names(g2) = c("Periodo", "Gasto")
names(g3) = c("Periodo", "Inversión")
names(g4) = c("Periodo", "Exportaciones netas")
names(g5) = c("Periodo", "Producto")

g1$Periodo <- seq(as.Date("1980/1/1"), as.Date("2019/9/30"), by = "quarter")
g2$Periodo <- seq(as.Date("1980/1/1"), as.Date("2019/9/30"), by = "quarter")
g3$Periodo <- seq(as.Date("1980/1/1"), as.Date("2019/9/30"), by = "quarter")
g4$Periodo <- seq(as.Date("1980/1/1"), as.Date("2019/9/30"), by = "quarter")
g5$Periodo <- seq(as.Date("1980/1/1"), as.Date("2019/9/30"), by = "quarter")

```

```{r echo=FALSE, message=FALSE, warning=FALSE}
g1 <- melt(g1, id.vars= "Periodo")
g2 <- melt(g2, id.vars= "Periodo")
g3 <- melt(g3, id.vars= "Periodo")
g4 <- melt(g4, id.vars= "Periodo")
g5 <- melt(g5, id.vars= "Periodo")
```


```{r echo=FALSE, message=FALSE, warning=FALSE}

graph1 <- ggplot(g1, aes(x=Periodo, y=value, group=variable, color = variable , shape = variable)) +
  geom_line(aes(linetype=variable))+
  geom_point()+
  theme_classic()+
  xlab("")+
  ylab("Diferencial del consumo")+
  scale_color_brewer(palette = "Set1")+
  theme_bw()

graph2 <- ggplot(g2, aes(x=Periodo, y=value, group=variable, color = variable , shape = variable)) +
  geom_line(aes(linetype=variable))+
  geom_point()+
  theme_classic()+
  xlab("")+
  ylab("Diferencial del gasto")+
  scale_color_brewer(palette = "Set2")+
  theme_bw()

graph3 <- ggplot(g3, aes(x=Periodo, y=value, group=variable, color = variable , shape = variable)) +
  geom_line(aes(linetype=variable))+
  geom_point()+
  theme_classic()+
  xlab("")+
  ylab("Diferencial del inversión")+
  scale_color_brewer(palette = "Set3")+
  theme_bw()

graph4 <- ggplot(g4, aes(x=Periodo, y=value, group=variable, color = variable , shape = variable)) +
  geom_line(aes(linetype=variable))+
  geom_point()+
  theme_classic()+
  xlab("")+
  ylab("Diferencial del exportaciones netas")+
  scale_color_brewer(palette = "Set1")+
  theme_bw()

graph5 <- ggplot(g5, aes(x=Periodo, y=value, group=variable, color = variable , shape = variable)) +
  geom_line(aes(linetype=variable))+
  geom_point()+
  theme_classic()+
  xlab("")+
  ylab("Diferencial del producto")+
  scale_color_brewer(palette = "Set2")+
  theme_bw()
```

```{r gra15, echo=FALSE, fig.cap="Cambio Porcentual Consumo", fig.pos="H", message=FALSE, warning=FALSE, lable = "gra15"}

graph1
```

```{r graf14, echo=FALSE, fig.cap="Cambio Porcentual gasto", fig.pos="H", message=FALSE, warning=FALSE, lable = "graf14"}
graph2
```


```{r graf13, echo=FALSE, fig.cap="Cambio Porcentual inversión", fig.pos="H", message=FALSE, warning=FALSE, lable = "graf13"}
graph3
```

```{r graf12, echo=FALSE, fig.cap="Cambio Porcentual exportaciones netas", fig.pos="H", message=FALSE, warning=FALSE, lable = "graf12"}
graph4
```

```{r graf11, echo=FALSE, fig.cap="Cambio Porcentual Producto", fig.pos="H", message=FALSE, warning=FALSE, lable = "graf11"}

graph5
```

\newpage

### Inciso d) 

Enfóquese ahora nada más a los cambios porcentuales en el consumo y el producto agregados: grafique la relación entre una serie y la otra, es decir, grafique los puntos 
$(\%\Delta Y_{t}, \%\Delta C_{t})$ poniendo el consumo en las ordenadas.



```{r graf10, echo=FALSE, message=FALSE, warning=FALSE, fig.cap="Relación Ingreso - Consumo", fig.pos="H", lable = "graf10"}
plot( series_3$dY, series_3$dC, main = "Relación Ingreso - Consumo", 
     xlab = "Ingreso", ylab = "Consumo", pch = 21,
     bg = "red",
     col = "blue")
```

### Inciso e)

Calcule la volatilidad de ambas series de tasas de crecimiento

```{r eval=FALSE, message=FALSE, warning=FALSE, include=FALSE}

u <- series_3$dY
v <- mean(u)
v
```


