---
title: "Ejercicio práctico_4_Taller 1"
author: "Germán Campos Ortíz"
date: "30/1/2021"
output: pdf_document
---

```{r setup, include=FALSE}
knitr::opts_chunk$set(echo = FALSE, message = FALSE, warning = FALSE, fig.align='center', fig.pos = "H", fig.width = 7, fig.height = 3)
```

# Problema 

Estudie el consumo de los individuos en México, siguiendo estos pasos:

- Baje los datos de un año de la ENIGH del sitio del INEGI y establezca el número de hogares y el ingreso y el gasto promedio.
- Estime una relación entre ingreso y gasto y reporte sus resultados.
- Estime una relación entre ingreso y gasto pero para hogares unipersonales de
edad entre 40 y 50 años de edad de la Ciudad de México.
- Interprete sus resultados.
- Para todos los hogares unipersonales, estime el valor promedio del ingreso por
edad, separando la muestra en grupos de edad de cinco años cada uno y grafíquelo.
- Explique que esperaría ver con los datos de 2020 a cerca de la relación entre
consumo e ingreso para los hogares Mexicanos.

# Solución 

## Inciso A

De acuerdo a las instrucciones del ejercicio, se procedió a tomar los datos de la Encuesta Nacional de Ingresos y Gastos de los Hogares (ENIGH) de México para el año 2014. Para el estudio se tomaron las bases correspondientes a los modulos de hogares. 


```{r}
setwd("C:/Users/germa/OneDrive/Escritorio/Segundo Semestre/Macro 2/Tarea 1/ENIGH 2014")
library(haven)
library(grid)
library(Matrix)
library(survival)
library(survey)
library(lattice)
library(Formula)
library(ggplot2)
library(Hmisc)
library(stargazer)
library(dplyr)
library(tidyverse)
library(tables)
library(car)
library(questionr)
library(srvyr)
library(texreg)
library(tinytex)
library(kableExtra)
library(knitr)

```

```{r}
hogares2014<-read_dta("ncv_hogares_2014_concil_2010.dta")
concen2014<-read_dta("NCV_concentrado_2014_concil_2010.dta")

master = merge(hogares2014, concen2014, by =c("folioviv", "foliohog"))
```

```{r}
options(survey.lonely.psu = "adjust")

master_e<-svydesign(ids=~1, strata=~est_dis, weights=~factor_hog.x, data = master[is.na(master$factor_hog.x)==F,] )

```

La Encuesta Nacional en el año 2014 fue realizada a 19,479 hogares en todo el territorio mexicano, los cuales son representativos de un total de 31,671,002 hogares. Tomamos las variables de ingresos corrientes y gastos monetarios con el fin de analizar el ingreso y el gasto promedio de los hogares a nivel nacional. En la siguiente tabla se presentan el promedio y la desviación estándar de estas dos variables tanto a nivel muestral como a nivel poblacional, una vez aplicado el factor de expansión sobre esta ultima. 


```{r include=FALSE}
summary(master$ing_cor)
sd(master$ing_cor)
summary(master$gasto_mon)
sd(master$gasto_mon)
summary(master$ingtrab)
sd(master$ingtrab)

wtd.mean(master$ing_cor, weights = master$factor_hog.x)
wtd.mean(master$ingtrab, weights = master$factor_hog.x)
wtd.mean(master$gasto_mon, weights = master$factor_hog.x)

(Hmisc::wtd.var(master$ing_cor, weights = master$factor_hog.x))^{1/2} 
(Hmisc::wtd.var(master$ingtrab, weights = master$factor_hog.x))^{1/2}
(Hmisc::wtd.var(master$gasto_mon, weights = master$factor_hog.x))^{1/2}


```

\begin{table}[h]
\begin{center}
\begin{tabular}{| c | c | c | c |}
Variable & Promedio & Desviación estándar & Observaciones \\ \hline
Ingresos corrientes (muestra) & 37,263 & 51,995 & 19,479\\
Ingresos corrientes (población) & 39,742 & 62,222 & 31,671,002\\
Ingresos por trabajo (muestra) & 25,310 & 33,601 & 19,479\\
Ingresos por trabajo (población) & 27,054 & 40,977 & 31,671,002\\
Gastos monetarios (muestra) & 24,868 & 26,117 & 19,479 \\ 
Gastos monetarios (población) & 26,466 & 32,323 & 31,671,002\\ \hline
\end{tabular}
\caption{Resumen de ingresos y gastos a nivel muestral y poblacional}
\label{tab:ing_gas}
\end{center}
\end{table}

De esta forma, a nivel poblacional el ingreso corriente promedio de los hogares en México es de 39,742 pesos, mientras que la media de los gastos monetarios es de 26,466 pesos, siendo el promedio de ingresos más alto que el de gastos, por una diferencia superior a los 13,000 pesos. Esto deja entrever que los ingresos corrientes son altamente suficientes para cubrir los gastos monetarios de la población. 

Sin embargo, esta diferencia se reduce al analizar los ingresos por trabajo, los cuales tienen una media de 27,054 pesos, los cuales apenas superan por cerca de 500 pesos los gastos monetarios. Por tanto, los ingresos por trabajo de los hogares mexicanos apenas alcanzan para cubrir sus gastos monetarios. De aquí se desprende la idea de la importancia que tienen el resto de ingresos para los hogares, los cuales son aquellos provenientes por rentas, transferencias, de estimación de alquiler y otros. 


## Inciso B 

Con el ánimo de analizar si existe alguna relación econométrica entre ingreso y gasto, procedemos a realizar regresiones mediante el método de Mínimos  Cuadrados Ordinarios (OLS en sus siglas en inglés) entre estas dos variables para todos los hogares mexicanos. Se realizan cuatro regresiones, en las cuales se estima el efecto de los ingresos corrientes y laborales sobre el gasto monetario. Las dos primeras regresiones (1) y (2) se estiman con el ingreso corriente como única variable independiente, y en las dos ultimas (3) y (4) se utiliza al ingreso laboral, esto con el propósito de analizar si existen diferencias en los coeficientes. 

Las regresiones (1) y (3) se realizan a nivel muestral y las regresiones (2) y (4) son estimadas con el factor de expansión, para así tener los resultados poblacionales. Dichos resultados se presentan a continuación. 

```{r}
master$ln_ing_cor <- log(master$ing_cor)
master$ln_ingtrab <- log(master$ingtrab)
master$ln_gasto_mon <- log(master$gasto_mon)

master_prueb <- data.frame(master$ing_cor, master$ingtrab, master$gasto_mon, master$ln_ing_cor, master$ln_ingtrab, master$ln_gasto_mon)
```


```{r}
reg1 <- lm(gasto_mon ~  ing_cor, data=master)
reg2 <- lm(gasto_mon ~  ing_cor, data=master, weights = master$factor_hog.x)
reg3 <- lm(gasto_mon ~  ingtrab, data=master)
reg4 <- lm(gasto_mon ~  ingtrab, data=master, weights = master$factor_hog.x)

```
```{r regresion1, results = 'asis', echo = FALSE, message=FALSE, warning=FALSE}
stargazer(reg1, reg2, reg3, reg4, 
          style="aer",
          title= "Relación ingreso-gasto monetario a nivel de hogares en México",
          header = FALSE,
          dep.var.caption = "Variable Dependiente",
          dep.var.labels = c("Gasto monetario"),
          covariate.labels =  c("Ingreso corriente", "Ingreso laboral"),
          notes.label = "P-valor",
          type="latex",
          table.placement = "!htbp")
```

De acuerdo a las estimaciones se puede inferir que el efecto de ambos tipos de ingresos sobre el gasto crece a nivel poblacional con respecto de las estimaciones muestrales, y es más fuerte en el caso de los ingresos por trabajo. Ahora bien, concentrandonos en los modelos poblacionales (2 y 4), se puede interpretar que por cada 1000 pesos de incrementos en el ingreso corriente (modelo 2), el gasto monetario aumenta en 373 pesos, mientras que en el caso de ingresos laborales (modelo 4), ante aumentos en 1000 pesos de este tipo de ingresos, el gasto monetario se incrementa en 603 pesos. 

Lo anterior señala que el gasto monetario es más sensible ante cambios en el ingreso por trabajo, ya que una mayor parte de familias dependen en mayor medida de solo sus ingresos laborales para poder consumir. Esto es consistente con el hecho de que los ingresos por trabajo en los hogares mexicanos son menores en promedio que los ingresos corrientes (ya que son parte de ellos).  


## Inciso C

Ahora bien, con el objetivo de estimar la relación anterior a un grupo específico de la población, tomamos como grupo de estudio a los hogares unipersonales de la Ciudad de México con rango de edad entre los 40 y los 50 años. Este grupo de análisis cuenta con 17 hogares muestrados, los cuales aplicando factor de expansión representan en total a 76,315 hogares en la Ciudad de México. Las regresiones (1) y (3) se realizaron con los datos muestrales, y las (2) y (4) fueron estimadas con los datos poblacionales aplicando el factor de expansión. A continuación se presenta una tabla con los resultados de las regresiones. 

```{r include=FALSE}
master_2 <- master %>% filter(str_detect(ubica_geo, "^09"))
master_3 <- subset(master_2, edad_jefe>=40 & edad_jefe<=50 & clase_hog=="1")
master_3$ubica_geo  
length(master_3$ubica_geo)
```
```{r}
options(survey.lonely.psu = "adjust")
master_e2<-svydesign(ids=~1, strata=~est_dis, weights=~factor_hog.x, data = master_3[is.na(master_3$factor_hog.x)==F,] )

```

```{r}
reg5 <- lm(gasto_mon ~  ing_cor, data=master_3)
reg6 <- lm(gasto_mon ~  ing_cor, data=master_3, weights = master_3$factor_hog.x)
reg7 <- lm(gasto_mon ~  ingtrab, data=master_3)
reg8 <- lm(gasto_mon ~  ingtrab, data=master_3, weights = master_3$factor_hog.x)
```

```{r regresion2, results = 'asis', echo = FALSE, message=FALSE, warning=FALSE}
stargazer(reg5, reg6, reg7, reg8, 
          style="aer",
          title= "Relación ingreso-gasto monetario en hogares unipersonales con edad entre 40 y 50 años en  CDMX",
          header = FALSE,
          dep.var.caption = "Variable Dependiente",
          dep.var.labels = c("Gasto monetario"),
          covariate.labels =  c("Ingreso corriente", "Ingreso laboral"),
          notes.label = "P-valor",
          type="latex",
          table.placement = "!htbp")
```

## Inciso D

Analizando los resultados del inciso anterior, se puede ver que el efecto del ingreso sobre el consumo en los hogares unipersonales, del rango de edad mencionado en la Ciudad de México, es mayor tanto a nivel muestral como poblacional, con respecto a todos los hogares de México. Tal parece ser que los incrementos en los ingresos corrientes en los hogares unipersonales de CDMX generan un mayor incremento en el consumo que en el caso de todos los hogares mexicanos, por lo que estos hogares unipersonales tienden a gastar una mayor parte del incremento de sus ingresos corrientes. En interpretación numérica, a nivel poblacional por cada 1000 pesos que aumenten los ingresos corrientes en los hogares unipersonales entre 40 y 50 años de la CDMX, su consumo (medido por el gasto monetario) se incrementa en 623 pesos, con datos del año 2014. 

Por otro lado, el efecto de los ingresos laborales sobre el consumo en este grupo de población sigue siendo mayor que el efecto de los ingresos corrientes sobre el mismo. Sin embargo, el efecto de los ingresos laborales sobre el gasto monetario es muy cercano al efecto que se reporta en el grupo de todos los hogares, por lo cual la reacción del consumo ante aumentos en los ingresos laborales es similar en los dos grupos estudiados hasta el momento (véase las estimaciones en el modelo 4 en los incisos B y C)

Así mismo, es importante destacar que el poder explicativo en los modelos de los hogares unipersonales de CDMX, con el rango de edad mencionado, es menor con respecto a los hogares totales. Tal parece ser que el comportamiento tanto de los ingresos corrientes como laborales explica de menor forma el comportamiento del consumo en los hogares unipersonales de CDMX. 

## Inciso E

Por otro lado, tomaremos los hogares unipersonales de todo el territorio nacional, y analizaremos el comportamiento de la media de los ingresos por grupos de edades. Se divide a la población en grupos de edad de 5 años de forma consecutiva, desde la edad mínima de los hogares unipersonales de la encuesta (15 años) hasta la edad de 100 años, aunque caba destacar que la edad máxima se encuentra en los 97 años. 

Para este grupo de población, se encuestaron 1949 hogares a nivel nacional, que con el factor de expansión representan a 3,121,631 hogares. En la tabla que se presenta a continuación se exponen las estadisticas de resumen de los ingresos corrientes y laborales para los grupos de edades en el grupo poblacional anteriormente mencionado. 

```{r include=FALSE}
master_4 <- subset(master, clase_hog=="1" )
length(master_4$clase_hog)
```
```{r include=FALSE}
master_4$edad<-ifelse(master_4$edad_jefe>=15 & master_4$edad_jefe<20, 1,
               ifelse(master_4$edad_jefe>=20 & master_4$edad_jefe<25, 2,
               ifelse(master_4$edad_jefe>=25 & master_4$edad_jefe<30, 3,
                      ifelse(master_4$edad_jefe>=30 & master_4$edad_jefe<35, 4,
                             ifelse(master_4$edad_jefe>=35 & master_4$edad_jefe<40, 5,
                                    ifelse(master_4$edad_jefe>=40 & master_4$edad_jefe<45, 6,
                                           ifelse(master_4$edad_jefe>=45 & master_4$edad_jefe<50, 7,
                                                  ifelse(master_4$edad_jefe>=50 & master_4$edad_jefe<55, 8,
                                                         ifelse(master_4$edad_jefe>=55 & master_4$edad_jefe<60, 9,
                                                                ifelse(master_4$edad_jefe>=60 & master_4$edad_jefe<65, 10,
                                                                       ifelse(master_4$edad_jefe>=65 & master_4$edad_jefe<70, 11,
                                                                              ifelse(master_4$edad_jefe>=70 & master_4$edad_jefe<75, 12,
                                                                                     ifelse(master_4$edad_jefe>=75 & master_4$edad_jefe<80, 13,
                                                                                            ifelse(master_4$edad_jefe>=80 & master_4$edad_jefe<85, 14,
                                                                                                   ifelse(master_4$edad_jefe>=85 & master_4$edad_jefe<90, 15,
                                                                                                          ifelse(master_4$edad_jefe>=90 & master_4$edad_jefe<95, 16,
                                                                                                                 ifelse(master_4$edad_jefe>=95 & master_4$edad_jefe<100, 17, 18)))))))))))))))))

summary(master_4$edad)


```

```{r include=FALSE}
master_4$edad_r <- recode(master_4$edad, " 1 = '15-20';
                      2='20-25'; 3='25-30'; 4='30-35' ; 5='35-40' ; 6='40-45' ; 7='45-50';
                      8='50-55';9='55-60' ;10='60-65' ;11='65-70' ;12='70-75'; 13='75-80';
                      14='80-85'; 15='85-90'; 16='90-95'; 17='95-100' ")
class(master_4$edad_r)

master_4$grupos_edad <- as.factor(master_4$edad_r)
class(master_4$grupos_edad)

```

```{r}
resum_edad <- tabular( grupos_edad ~ 
                      ( ing_cor + ingtrab) * ( mean + sd + min + max ) +  
                      ( n = 1 ), 
                    data = master_4 )
```


```{r}
p2 <- as.matrix(resum_edad, format = TRUE,
          rowLabels = TRUE, colLabels = TRUE, justification = "n")
```


```{r message=FALSE, warning=FALSE, include=FALSE}
stargazer(p2, summary=FALSE, rownames=FALSE, title = "Estadisticas de resumen del ingreso corriente e ingreso laboral para los grupos de edad", column.separate = NULL)
```

\begin{table}[!htbp] \centering 
  \caption{Estadisticas de resumen del ingreso corriente e ingreso laboral para los grupos de edad} 
  \label{} 
\begin{tabular}{@{\extracolsep{5pt}} cccccccccc} 
\\[-1.8ex]\hline 
\hline \\[-1.8ex] 
 & ing\_cor &  &  &  & ingtrab &  &  &  &  \\ 
grupos\_edad & mean & sd & min & max & mean & sd & min & max & n \\ 
15-20 & 19525 & 16477 & 2375.4 &  64187 &  7903.0 & 12462 & 0 &  58696 &  25 \\ 
20-25 & 25177 & 24411 & 8785.4 & 213324 & 12201.4 & 13980 & 0 &  69701 &  82 \\ 
25-30 & 27425 & 17579 & 3368.8 &  86284 & 22620.6 & 18243 & 0 &  80755 & 101 \\ 
30-35 & 39178 & 73173 & 4418.9 & 792076 & 30888.3 & 59204 & 0 & 620422 & 128 \\ 
35-40 & 31549 & 27418 & 3039.6 & 170935 & 25922.3 & 25294 & 0 & 167271 & 115 \\ 
40-45 & 32158 & 36484 & 2113.0 & 236155 & 25296.0 & 34106 & 0 & 227446 & 128 \\ 
45-50 & 26952 & 28409 & 1741.9 & 197890 & 18400.0 & 24419 & 0 & 162022 & 141 \\ 
50-55 & 29246 & 41367 & 1829.5 & 343591 & 20884.6 & 39687 & 0 & 343591 & 157 \\ 
55-60 & 26332 & 37464 &  990.3 & 345428 & 11297.5 & 16864 & 0 & 118033 & 181 \\ 
60-65 & 23415 & 21781 & 1340.2 & 119817 &  8699.8 & 16920 & 0 & 107609 & 174 \\ 
65-70 & 22385 & 27870 & 1920.5 & 206883 &  5239.6 & 17966 & 0 & 199625 & 206 \\ 
70-75 & 16496 & 15934 & 1857.8 & 131142 &  2195.6 &  5768 & 0 &  58940 & 179 \\ 
75-80 & 15885 & 18300 & 1978.0 & 132399 &  1928.6 & 10793 & 0 & 120423 & 152 \\ 
80-85 & 15576 & 17664 & 2872.7 & 142716 &   564.6 &  2015 & 0 &  15048 & 101 \\ 
85-90 & 16147 & 21517 & 3197.7 & 127931 &   293.4 &  1036 & 0 &   5004 &  51 \\ 
90-95 & 17535 & 14844 & 3551.4 &  63701 &     0.0 &     0 & 0 &      0 &  23 \\ 
95-100 & 41494 & 35251 & 4526.5 &  91746 &     0.0 &     0 & 0 &      0 &   5 \\ 
\hline \\[-1.8ex] 
\end{tabular} 
\end{table} 



A nivel general, en la tabla anterior se destaca que en todos los grupos de edad, al menos un hogar unipersonal registró 0 ingresos laborales, por lo cual sus ingresos no dependen de su trabajo. En contraste, no existe ningún hogar unipersonal en México que no tenga ingresos corrientes, por lo que sus ingresos deben depender de rentas, transferencias u otros. 


El comportamiento del ingreso medio por grupo de edad se presentará en los siguientes gráficos, los cuales ayudan a facilitar la interpretación de su comportamiento. 

```{r include=FALSE}
data1 <- data.frame(edad = c("15", "20","25","30","35","40","45","50","55",
                            "60","65","70","75","80","85","90","95"),
                   ing_prom = c(mean(master_4$ing_cor[master_4$edad == 1]),
                                mean(master_4$ing_cor[master_4$edad == 2]),
                                mean(master_4$ing_cor[master_4$edad == 3]),
                                mean(master_4$ing_cor[master_4$edad == 4]),
                                mean(master_4$ing_cor[master_4$edad == 5]),
                                mean(master_4$ing_cor[master_4$edad == 6]),
                                mean(master_4$ing_cor[master_4$edad == 7]),
                                mean(master_4$ing_cor[master_4$edad == 8]),
                                mean(master_4$ing_cor[master_4$edad == 9]),
                                mean(master_4$ing_cor[master_4$edad == 10]),
                                mean(master_4$ing_cor[master_4$edad == 11]),
                                mean(master_4$ing_cor[master_4$edad == 12]),
                                mean(master_4$ing_cor[master_4$edad == 13]),
                                mean(master_4$ing_cor[master_4$edad == 14]),
                                mean(master_4$ing_cor[master_4$edad == 15]),
                                mean(master_4$ing_cor[master_4$edad == 16]),
                                mean(master_4$ing_cor[master_4$edad == 17])))
data1
```

```{r}
gra_1 <- ggplot(data=data1, aes(x=edad, y=ing_prom)) + 
  geom_bar(stat="identity", position="stack", fill="steelblue") +  
  ggtitle("Ingreso corriente promedio por grupos de edad en hogares unipersonales") + theme_minimal()
```

```{r}
plot(gra_1  + xlab("Grupos de edad") + ylab ("Ingreso corriente promedio"))
```


En el caso del ingreso corriente, se destaca que, aunque los ingresos corrientes en promedio llegan a un punto alto entre 30 y 35 años, posteriormente decaen de forma relativamente constante, pero es importante notar que en el grupo de edad entre 95 y 100 años, los ingresos corrientes promedios llegan al punto más alto superando los 41,400 pesos. Cabe considerar que esto ocurre porque en este rango de edad hay pocos hogares unipersonales, 5 en la muestra y 11,961 en hogares totales,de los cuales el 34% tienen ingresos corrientes superiores a los 55,600 pesos y el 9,1% registran ingresos cercanos a los 91,700 pesos. 


```{r include=FALSE}
data2 <- data.frame(edad = c("15", "20","25","30","35","40","45","50","55",
                            "60","65","70","75","80","85","90","95"),
                   ing_prom = c(mean(master_4$ingtrab[master_4$edad == 1]),
                                mean(master_4$ingtrab[master_4$edad == 2]),
                                mean(master_4$ingtrab[master_4$edad == 3]),
                                mean(master_4$ingtrab[master_4$edad == 4]),
                                mean(master_4$ingtrab[master_4$edad == 5]),
                                mean(master_4$ingtrab[master_4$edad == 6]),
                                mean(master_4$ingtrab[master_4$edad == 7]),
                                mean(master_4$ingtrab[master_4$edad == 8]),
                                mean(master_4$ingtrab[master_4$edad == 9]),
                                mean(master_4$ingtrab[master_4$edad == 10]),
                                mean(master_4$ingtrab[master_4$edad == 11]),
                                mean(master_4$ingtrab[master_4$edad == 12]),
                                mean(master_4$ingtrab[master_4$edad == 13]),
                                mean(master_4$ingtrab[master_4$edad == 14]),
                                mean(master_4$ingtrab[master_4$edad == 15]),
                                mean(master_4$ingtrab[master_4$edad == 16]),
                                mean(master_4$ingtrab[master_4$edad == 17])))
data2
```

```{r}
gra_2 <- ggplot(data=data2, aes(x=edad, y=ing_prom)) + 
  geom_bar(stat="identity", position="stack", fill="orchid4") +  
  ggtitle("Ingreso laboral promedio por grupos de edad en hogares unipersonales") + theme_minimal()
```

```{r}
plot(gra_2  + xlab("Grupos de edad") + ylab ("Ingreso laboral promedio"))
```

En contraste con el comportamiento del ingreso corriente promedio, se puede observar que el promedio de ingresos laborales sufre un descenso constante a partir del grupo entre 50 y 55 años, lo cual es consecuente con el hecho de que las personas abandonan sus trabajos, y por ende, sus ingresos laborales, a partir de un límite de edad debido a la vejez. Este descenso es prolongado hasta el punto que en los rangos de edad de 90-95 y 95-100 años ya ningún hogar unipersonal recibe ingresos por trabajo.

Así mismo, se destaca que el rango de edad en donde se reportan mayores promedios de ingresos laborales es entre los 25 y los 45 años, con el valor máximo en el rango de edad entre 30 y 35 años.  


## Inciso F

Con los datos del año 2020, se esperaría una mayor relación entre las variables que representan el ingreso y el consumo o el gasto, es decir, se espera que el coeficiente estimado del efecto del ingresos sobre el consumo sea mayor. Este pronóstico se realiza debido a que el año 2020 fue un año marcado por la crisis ocasionada por el *Covid19*, el cual ocasionó la pérdida de empleos para una parte de la población, así como la reducción de los ingresos de los hogares, lo cual impactó negativamente en el consumo de los mismos. 

Ante esta reducción de los ingresos con los que cuentan los hogares para consumir es de esperarse que ante un nivel de consumo del hogar afectado, cualquier incremento adicional de los ingresos van a tender a ser utilizados para consumir y así reducir la pérdida en calidad de vida en cuanto al consumo, que la pandemia generó en los hogares mexicanos. Por tanto, es de esperarse una relación más grande entre el comportamiento del ingreso y las variaciones del consumo, en especial por la fuerte dependencia que tiene el consumo con los ingresos laborales, los cuales como se describió anteriormente, han sido fuertemente afectados por la pandemia para una parte de la población que estuvieron afectados en términos laborales.   
