---
title: "Tarea1"
author: "Sergio Vargas"
date: "24/1/2021"
output: pdf_document
---

```{r setup, include=FALSE}
knitr::opts_chunk$set(echo = TRUE)
```


```{r include=FALSE}
# Configuración
rm(list = ls())
pacman::p_load(tidyverse,
               ggthemes,
               haven,
               kableExtra,
               cowplot,
               stargazer)
```



# Ejercicio 2

Simule una variedad de agentes que tienen ingresos permanentes diferentes y secuencias
de ingresos transitorios diferentes y calcule la relación entre consumo e ingreso que
resulta dada una variedad de supuestos para las varianzas de cada tipo de ingreso
siguiendo estos pasos:


## Inciso A)

Cree un vector de 20 ingresos permanentes aleatorios $Y_i^P$,
distribuidos normalmente, con media 10 y varianza $\sigma^P>0$ (escoja esta varianza a su gusto). Cree
20 vectores (cada uno de estos vectores representa una persona) cada uno con 100 observaciones (idénticas) del ingreso permanente. Grafique algunos de estos
(eje $x$, persona; eje $y$, ingreso permanente).

```{r echo=FALSE}
set.seed(123)
```


```{r echo=FALSE}
x <- rnorm(20, mean = 10, sd = 4) 

Mp <- matrix(0,100,20)

for (i in 1:20) {

Mp[,i] <- rep(x[i],100)
    
}

```


```{r echo=FALSE}

par(mfrow=c(2,5), mar = c(2, 2.3, 2, 0.1), oma = c(0.2, 0.4, 0.2, 0.2), 
    omi = c(0.2, 0.1, 0.2, 0.1), pty='s')

for (i in 1:20) {
  
e1 <- paste("Persona",i,"")
  
plot(Mp[,i], main = eval(e1), xlab = "Periodo", ylab = "Ingreso Permanente", 
     ylim = c(0, 20), pch=20, col = "red")

}

```

\newpage

## Inciso B)

Cree 20 vectores de 100 ingresos transitorios aleatorios $Y^P_{i,t}$, distribuidos normalmente, con media 0 y con varianza $\sigma^T>0$ (escoja esta varianza a su gusto). Grafique algunos de estos.



```{r echo=FALSE}
 
Mt <- matrix(0,100,20)

for (i in 1:20) {
  
y <- rnorm(100, mean = 0, sd = 4)  

Mt[,i] <- y
    
}

```

```{r echo=FALSE}

par(mfrow=c(2,5), mar = c(2, 2.3, 2, 0.1), oma = c(0.2, 0.4, 0.2, 0.2), 
    omi = c(0.2, 0.1, 0.2, 0.1), pty='s')

for (i in 1:20) {
  
e2 <- paste("Persona",i,"")
  
plot(Mt[,i], main = eval(e2), xlab = "Periodo", ylab = "Ingreso Transitorio", 
     pch = 20, col = "blue" )

}

```

\newpage

## Inciso C) 

Cree 20 vectores de 100 ingresos totales $Y_{i,t}$, sumando el ingreso transitorio y el permanente. Grafique algunos de estos.



```{r echo=FALSE}

MT = Mp + Mt

```

```{r echo=FALSE}
par(mfrow=c(2,5), mar = c(2, 2.3, 2, 0.1), oma = c(0.2, 0.4, 0.2, 0.2), 
    omi = c(0.2, 0.1, 0.2, 0.1), pty='s')


for (i in 1:20) {
  
e3 <- paste("Persona",i,"")
  
plot(MT[,i], main = eval(e3), xlab = "Periodo", ylab = "Ingreso Total", 
     pch = 20, col = "blue")

}

```

\newpage

## Inciso D)

Cree 20 vectores de 100 errores de medición $\epsilon_{i,t}$, distribuidos normalmente, con media 0 y varianza $\sigma^{\epsilon}>0$ (escoja esta varianza a su gusto). Grafique algunos de estos.



```{r echo=FALSE}

Me <- matrix(0,100,20)

for (i in 1:20) {
  
z <- rnorm(100, mean = 0, sd = .5)  

Me[,i] <- z
    
}

```


```{r echo=FALSE}

par(mfrow=c(2,5), mar = c(2, 2.3, 2, 0.1), oma = c(0.2, 0.4, 0.2, 0.2), 
    omi = c(0.2, 0.1, 0.2, 0.1), pty='s')


for (i in 1:20) {
  
e4 <- paste("Persona",i,"")
  
plot(Me[,i], main = eval(e4), xlab = "Periodo", ylab = "Errores de Medicion", 
     pch = 20, col = "blue")

}

```

\newpage

## Inciso E)

Cree 20 vectores de 100 consumos $C_{i,t}$ cada uno, de acuerdo a la siguiente regla $C_{i,t}=Y_i^{P} + 0.1Y_{i,t}^{T} + \epsilon_{i,t}$. Grafíquelos.



```{r echo=FALSE}

Mc = Mp + 0.1*Mt + Me

```


```{r echo=FALSE}

par(mfrow=c(2,5), mar = c(2, 2.3, 2, 0.1), oma = c(0.2, 0.4, 0.2, 0.2), 
    omi = c(0.2, 0.1, 0.2, 0.1), pty='s')


for (i in 1:20) {
  
e5 <- paste("Persona",i,"")
  
plot(Mc[,i], main = eval(e5), xlab = "Periodo", ylab = "Consumo", pch = 20, 
     col = "blue")

}

```

\newpage

## Inciso F)

Estime la relación lineal entre ingreso total y consumo $C_{i,t} = \alpha + \beta Y_{i,t} + \epsilon_{i,t}$ usando
MCO (Mínimos cuadrados ordinarios). Describa el resultado de su estimación y
grafique la relación entre las observaciones del consumo y las del ingreso en un
“diagrama de dispersión”, al que le impone por encima una gráfica de la línea estimada por MCO.



```{r echo=FALSE}
V = matrix(0,2000,2, dimnames = list(NULL, c("Consumo", "Ingreso_Total")))

V[,1] <- c(Mc[,1], Mc[,2], Mc[,3], Mc[,4], Mc[,5], Mc[,6], Mc[,7], Mc[,8], 
           Mc[,9], Mc[,10], Mc[,11], Mc[,12], Mc[,13], Mc[,14], Mc[,15], 
           Mc[,16], Mc[,17], Mc[,18], Mc[,19], Mc[,20])

V[,2] <- c(MT[,1], MT[,2], MT[,3], MT[,4], MT[,5], MT[,6], MT[,7], MT[,8], 
           MT[,9], MT[,10], MT[,11], MT[,12], MT[,13], MT[,14], MT[,15], 
           MT[,16], MT[,17], MT[,18], MT[,19], MT[,20])


df <- as.data.frame(V)


```


```{r echo=FALSE}

#attach(df)

regresion <- lm(Consumo ~ Ingreso_Total, data = df)
#summary(regresion)

```


```{r regresion1, results = 'asis', echo = FALSE, message=FALSE, warning=FALSE}
stargazer(regresion, 
          style="aer",
          title= "Relación Ingreso-Consumo",
          header = FALSE,
          dep.var.caption = "Variable Dependiente",
          dep.var.labels = c("Consumo"),
          covariate.labels =  c("Ingreso Total", "Intercepto"),
          notes.label = "P-valor",
          type="latex",
          table.placement = "!htbp")
```


```{r eval=FALSE, include=FALSE}

inter <- summary(regresion)$coefficients[1, 1]

ingtot <- summary(regresion)$coefficients[2, 1]

```


```{r eval=FALSE, include=FALSE}

canva <- ggplot(data=df, aes(x=Ingreso_Total, y=Consumo)) + geom_point() + 
labs(title=" Relacion Ingreso Total - Consumo", x="Ingreso Total", y="Consumo")
        
canva + geom_abline(intercept = inter, slope = ingtot)

```

```{r echo=FALSE}
plot(df$Ingreso_Total, df$Consumo, main = "Relacion Ingreso Total - Consumo", 
     xlab = "Ingreso Total", ylab = "Consumo", pch = 21,
     bg = "red",
     col = "blue")
abline(regresion, col = "blue")

```


\newpage

## Inciso G

Ahora repita el ejercicio pero incremente la varianza del ingreso permanente, y disminuya la varianza del ingreso transitorio y vuelva a estimar y graficar la relación entre el consumo y el ingreso.


```{r echo=FALSE}
rm(list = ls())

x <- rnorm(20, mean = 10, sd = 6) 

Mp <- matrix(0,100,20)

for (i in 1:20) {

Mp[,i] <- rep(x[i],100)
    
}

 
Mt <- matrix(0,100,20)

for (i in 1:20) {
  
y <- rnorm(100, mean = 0, sd = 2)  

Mt[,i] <- y
    
}



MT = Mp + Mt



Me <- matrix(0,100,20)

for (i in 1:20) {
  
z <- rnorm(100, mean = 0, sd = .5)  

Me[,i] <- z
    
}


Mc = Mp + 0.1*Mt + Me


V = matrix(0,2000,2, dimnames = list(NULL, c("Consumo", "Ingreso_Total")))

V[,1] <- c(Mc[,1], Mc[,2], Mc[,3], Mc[,4], Mc[,5], Mc[,6], Mc[,7], Mc[,8], 
           Mc[,9], Mc[,10], Mc[,11], Mc[,12], Mc[,13], Mc[,14], Mc[,15], 
           Mc[,16], Mc[,17], Mc[,18], Mc[,19], Mc[,20])

V[,2] <- c(MT[,1], MT[,2], MT[,3], MT[,4], MT[,5], MT[,6], MT[,7], MT[,8], 
           MT[,9], MT[,10], MT[,11], MT[,12], MT[,13], MT[,14], MT[,15], 
           MT[,16], MT[,17], MT[,18], MT[,19], MT[,20])


df <- as.data.frame(V)


#attach(df)


regresion <- lm(Consumo ~ Ingreso_Total, data = df)
```



```{r regresion2, results = 'asis', echo = FALSE, message=FALSE, warning=FALSE}
stargazer(regresion, 
          style="aer",
          title= "Relación Ingreso-Consumo",
          header = FALSE,
          dep.var.caption = "Variable Dependiente",
          dep.var.labels = c("Consumo"),
          covariate.labels =  c("Ingreso Total", "Intercepto"),
          notes.label = "P-valor",
          type="latex",
          table.placement = "!htbp")
```

```{r echo=FALSE}

plot(df$Ingreso_Total, df$Consumo, main = "Relacion Ingreso Total - Consumo", xlab = "Ingreso Total", ylab = "Consumo", pch = 21,
     bg = "red",
     col = "blue")
abline(regresion, col = "blue")

```



\newpage

## Inciso H

Disminuya la varianza del ingreso permanente, y aumente la varianza del ingreso transitorio y vuelva a estimar y graficar la relación entre el consumo y el ingreso.


```{r echo=FALSE}
rm(list = ls())

x <- rnorm(20, mean = 10, sd = 2) 

Mp <- matrix(0,100,20)

for (i in 1:20) {

Mp[,i] <- rep(x[i],100)
    
}

 
Mt <- matrix(0,100,20)

for (i in 1:20) {
  
y <- rnorm(100, mean = 0, sd = 6)  

Mt[,i] <- y
    
}



MT = Mp + Mt



Me <- matrix(0,100,20)

for (i in 1:20) {
  
z <- rnorm(100, mean = 0, sd = .5)  

Me[,i] <- z
    
}


Mc = Mp + 0.1*Mt + Me


V = matrix(0,2000,2, dimnames = list(NULL, c("Consumo", "Ingreso_Total")))

V[,1] <- c(Mc[,1], Mc[,2], Mc[,3], Mc[,4], Mc[,5], Mc[,6], Mc[,7], Mc[,8], 
           Mc[,9], Mc[,10], Mc[,11], Mc[,12], Mc[,13], Mc[,14], Mc[,15], 
           Mc[,16], Mc[,17], Mc[,18], Mc[,19], Mc[,20])

V[,2] <- c(MT[,1], MT[,2], MT[,3], MT[,4], MT[,5], MT[,6], MT[,7], MT[,8], 
           MT[,9], MT[,10], MT[,11], MT[,12], MT[,13], MT[,14], MT[,15], 
           MT[,16], MT[,17], MT[,18], MT[,19], MT[,20])


df <- as.data.frame(V)


#attach(df)

regresion <- lm(Consumo ~ Ingreso_Total, data = df)


```

```{r regresion3, echo=FALSE, message=FALSE, warning=FALSE, results='asis'}
stargazer(regresion, 
          style="aer",
          title= "Relación Ingreso-Consumo",
          header = FALSE,
          dep.var.caption = "Variable Dependiente",
          dep.var.labels = c("Consumo"),
          covariate.labels =  c("Ingreso Total", "Intercepto"),
          notes.label = "P-valor",
          type="latex",
          table.placement = "!htbp")
```

```{r echo=FALSE}

plot(df$Ingreso_Total, df$Consumo, main = "Relacion Ingreso Total - Consumo", xlab = "Ingreso Total", ylab = "Consumo", pch = 21,
     bg = "red",
     col = "blue")
abline(regresion, col = "blue")

```

## Conclusiones
Podemos observar en las gráficas una relación positiva entre el ingreso total y consumo, además cuando se aumenta la varianza del ingreso permanente y se reduce la del ingreso transitorio la pendiente de la línea estimada aumenta y se acerca a uno, esto significa que un aumento en el ingreso total provoca un aumento en el consumo casi en la misma proporción. Cuando reducimos la varianza del ingreso permanente y aumentamos la del ingreso transitorio la pendiente de la línea estimada disminuye, esto implica que un aumento en el ingreso permanente tiene poco impacto sobre el consumo. 

